臺灣臺北地方法院刑事判決　　　　　　　95年度訴字第1869號
　　公　訴　人　臺灣臺北地方法院檢察署檢察官
　　被　　　告　丁○○
　　　　　　　　丙○○
　　 共　　 同
　　 選任辯護人　陳信亮律師
上列被告等因強盜等案件，經檢察官提起公訴（九十五年度偵字
第六○三八號），本院判決如下：
    主  文
丁○○共同以非法方法，剝奪人之行動自由，處有期徒刑捌月，
減為有期徒刑肆月，如易科罰金，以銀元參佰元即新臺幣玖佰元
折算壹日。
丙○○共同以非法方法，剝奪人之行動自由，處有期徒刑拾月，
減為有期徒刑伍月，如易科罰金，以銀元參佰元即新臺幣玖佰元
折算壹日。
丙○○被訴強盜部分無罪。
    事  實
一、丁○○、丙○○（原名蔡鋒璋）為兄弟，渠等與陳伯蔚間因
    丁○○前為陳伯蔚生日聚會代墊費用及陳伯蔚遺失手機等事
    宜而素有閒隙，為索討丁○○為陳伯蔚生日聚會代墊之費用
    ，於民國九十五年二月七日二十一時許，由丙○○邀約陳伯
    蔚至臺北市○○○路○段三號「錢櫃ＫＴＶ」門口見面，陳
    伯蔚偕同友人甲○○到場後，丙○○與陳伯蔚一言不合發生
    衝突，丁○○、丙○○竟與真實姓名年籍不詳、綽號「小鍾
    」、「小良」等之成年男子共約七、八人，在該ＫＴＶ門口
    、後方巷道內，共同毆打陳伯蔚及甲○○（傷害部分業據撤
    回告訴），嗣丁○○、丙○○與上開男子復基於妨害自由之
    犯意聯絡，將陳伯蔚架坐上計程車，載往臺北縣永和市中正
    橋堤防邊，共同以此非法方式剝奪陳伯蔚之行動自由，並再
    毆打陳伯蔚（傷害部分業據撤回告訴），期間丙○○為索討
    丁○○前為陳伯蔚代墊之生日聚會費用，自陳伯蔚口袋皮夾
    內取走現金新臺幣四千元、日幣一萬元（不構成強盜罪）。
    陳伯蔚待前揭人等離去後求救報警，而循線查悉上情。
二、案經陳伯蔚、甲○○訴由臺北市政府警察局中山分局報告臺
    灣臺北地方法院檢察署檢察官偵查起訴。
    理  由
甲、有罪部分（即被告丁○○、丙○○被訴妨害自由部分）：
一、訊據被告丁○○、丙○○矢口否認有何對陳伯蔚妨害自由之
    犯行，辯稱：伊等在錢櫃ＫＴＶ前因陳伯蔚無端索討手機致
    發生衝突，造成陳伯蔚、甲○○之傷害，願接受此部分傷害
    行為之責任，惟當時係陳伯蔚主動表示擬前往永和向朋友借
    錢，以歸還九十四年八月十四日被告為陳伯蔚代墊在ＫＴＶ
    消費之款項約新臺幣六千元，因此同意上計程車，伊等並無
    強押妨害自由之情事云云。經查：
(一)、本判決認定事實所引用之證據資料，業據當事人及辯護人於
    本院最後審理期日調查證據時陳明同意引用為本案證據（見
    本院九十六年七月五日審理筆錄），本院審酌該等言詞供述
    及書面作成時之情況認為適當，依刑事訴訟法第一百五十九
    條之五之規定，均有證據能力，合先敘明。
(二)、上揭事實，(1)業據證人即告訴人陳伯蔚於審理中證稱：九十
    四年八月十四日是伊的生日，伊邀丙○○到錢櫃ＫＴＶ慶生
    ，丙○○、丁○○及他們的一個朋友共三個人來參加，伊這
    邊有去六個人，伊喝醉先離開，包廂內還有丙○○他們三個
    人繼續在唱，因為伊是喝醉了先回去，所以沒有付錢；伊因
    為喝醉忘記帶走手機，伊詢問丙○○時，丙○○一開始說沒
    有發現，但後來在其他地方遇到，丙○○說是他朋友拿的，
    伊跟丙○○說那是他的朋友，他應該幫伊拿回來；丙○○有
    說唱歌的錢是他哥哥丁○○先付的，但伊想說他們應該要先
    還伊手機，伊才要給錢；九十四年八月之後到九十五年二月
    七日之前，伊有再跟丙○○碰過二次面，伊跟丙○○說手機
    還給伊，唱歌的錢伊會給他；九十五年二月七日丙○○說要
    還伊手機，約伊去唱歌，當天甲○○來找伊，順便載伊過去
    ，當天晚上伊只看到有十來個人衝出來打伊，伊被打得昏頭
    轉向，後來到地檢署看錄影帶才知道被打的過程，他們不光
    用手腳打，還有用椅子打；在永和堤防的時候伊又被打一次
    ，押伊上車的人本來有三個人，後來陸續再來幾個，押伊在
    計程車後面的那二個人伊不認識，丙○○是坐前座，丁○○
    是後來才到永和堤防；坐計程車到了堤防那裡之後，計程車
    就走了，下車之後他們把伊帶到隱匿的地方，又把伊打一頓
    ，伊蹲在地上的時候丙○○從伊褲子後面的口袋把皮夾取走
    ，打開之後把裡面的現金拿走，皮夾還給伊，伊皮夾裡有四
    千元新臺幣，還有一張日幣一萬元等語（見本院九十六年三
    月七日審理筆錄）；(2)核與證人甲○○於審理中證稱：九十
    五年二月七日晚上，伊只是單純載陳伯蔚去錢櫃ＫＴＶ，伊
    將摩托車停在錢櫃門口，陳伯蔚下車，陳伯蔚看到被告其中
    之一站在門口就走上前，伊摩托車停在路邊等他，伊看到陳
    伯蔚跟他們交談講話，但時間很短，陳伯蔚就出來上伊的車
    ，然後一堆人就衝出來，伊原本想要騎摩托車趕快離開，但
    對方人太多，伊跟陳伯蔚被對方拉下來開始打，伊被兩個人
    架著，被其他人打，陳伯蔚也被其他人架著打，後來又把伊
    二人拖到後面的巷子繼續打，繞著錢櫃的巷子一圈出來，到
    錢櫃的後巷口，伊看到他們攔了一台計程車，把陳伯蔚架上
    計程車，當時有二個人架著陳伯蔚坐在後座，一個人坐在前
    座，他們原本還要攔另外一輛計程車把伊架走，後來有兩個
    員警看到伊被二個人架著，那二個人發現有警察趕快跑掉，
    伊告訴警察是否可以攔到那台計程車，警察送伊到馬偕醫院
    看醫生，伊有試著打手機與陳伯蔚聯絡，但都沒有聯絡到，
    伊也有打電話跟陳伯蔚的父親說，他的家人也幫忙找，當天
    晚上伊躺在馬偕醫院時，看到陳伯蔚被送進來，當時他的意
    識很模糊，被打的很慘，當天打伊的人有八個以上，包括被
    告二人等語（見同上本院審理筆錄），及證人乙○○於審理
    中證稱：九十五年二月七日晚上，丙○○邀伊去錢櫃ＫＴＶ
    唱歌，伊不知道丙○○是否還有約其他人，當天晚上伊有看
    到陳伯蔚及甲○○來，當時伊與丙○○在門口，丙○○說看
    到陳伯蔚來，丙○○、陳伯蔚在講話，好像是談錢的事情，
    伊聽到丙○○對陳伯蔚說之前唱歌的六千元陳伯蔚跑單的事
    ，談一談有一點拉扯，陳伯蔚手拿安全帽揮到丁○○的朋友
    ，之後就在錢櫃門口打起來，那兩個人一路被打到後巷，後
    來伊到後巷去看的時候，陳伯蔚被打趴在地上，整個人側躺
    著地上蜷曲，有被拉起來，被拉起來後沒有辦法自己站立；
    伊不記得陳伯蔚是怎麼上計程車的，只知道他們有上計程車
    ，陳伯蔚坐在後座的中間，左右夾二個人，前座有一個人等
    語（見同上本院審理筆錄），均無不合；(3)且有錢櫃ＫＴＶ
    門口監視錄影帶及翻拍相片四紙、臺灣臺北地方法院檢察署
    勘驗筆錄（勘驗情形：「錄影帶中被告丙○○穿短夾克，在
    場毆打告訴人陳伯蔚，被告丁○○亦夥同不詳年籍男子約七
    、八名，與告訴人陳伯蔚發生拉扯，錄影帶中甲○○亦在畫
    面右下角，遭被告同夥之男子毆打在地，隨後告訴人二人遭
    被告同夥等人拖走，有一人回頭撿地上的手機」）、馬偕醫
    院診斷證明書二份（甲○○病名：「臉部擦傷二處、左膝擦
    傷一處、頭皮挫傷一處、右手擦傷一處、左手擦傷一處、左
    手挫傷一處」；陳伯蔚病名：「頭部鈍傷、蜘蛛膜下腔出血
    （顱內出血）」）可憑，足認告訴人陳伯蔚確與甲○○於Ｋ
    ＴＶ門口、後方巷道內，遭被告丁○○、丙○○夥同男子共
    約七、八人毆打後，陳伯蔚復遭前述人等架坐上計程車，載
    往臺北縣永和市中正橋堤防邊，並再遭毆打等情明確。
(三)、被告等雖辯稱：告訴人陳伯蔚係主動表示擬前往永和向朋友
    借錢，伊等並無強押妨害自由云云，並舉證人乙○○於審理
    中另證稱：伊到錢櫃ＫＴＶ後巷時，有聽到陳伯蔚說他朋友
    那邊有錢，叫丁○○、丙○○跟陳伯蔚去永和拿等語（見本
    院九十六年三月七日審理筆錄）為據。惟查，依證人乙○○
    前述於審理中證稱：伊到後巷去看的時候，陳伯蔚已被打趴
    在地上，整個人側躺著地上蜷曲，有被拉起來，被拉起來後
    沒有辦法自己站立等情，足見告訴人陳伯蔚在ＫＴＶ後巷時
    之傷勢甚為嚴重，其縱有為免再遭毆打而稱欲至永和向朋友
    拿錢乙情，顯難認係出於自由意志而為之行動決定；況衡以
    告訴人陳伯蔚在計程車上係被左右二人夾坐在後座中間，後
    又被載往永和市中正橋堤防邊而非其友人所在地等情，尤堪
    認陳伯蔚未能自由決定離去，其行動自由業遭剝奪無疑。
(四)、綜上，被告二人所辯，洵無可採，其等以非法方法剝奪告訴
    人陳伯蔚行動自由之犯行，堪以認定。
二、論罪科刑：
(一)、查被告等行為後，刑法於九十四年一月七日修正通過，於九
    十四年二月二日公布，並於九十五年七月一日施行。按行為
    後法律有變更者，適用行為時之法律，但行為後之法律有利
    於行為人者，適用最有利於行為人之法律，現行刑法第二條
    第一項訂有明文。此條規定乃與刑法第一條罪刑法定主義契
    合，而貫徹法律禁止溯及既往原則，係規範行為後法律變更
    所生新舊法律比較適用之準據法，是刑法第二條本身雖經修
    正，但刑法第二條既屬適用法律之準據法，本身尚無比較新
    舊法之問題，應一律適用裁判時之現行刑法第二條規定以決
    定適用之刑罰法律，又本次刑法修正之比較新舊法，應就罪
    刑有關之共犯、未遂犯、想像競合犯、牽連犯、連續犯、結
    合犯，以及累犯加重、自首減輕暨其他法定加減原因（如身
    分加減）與加減例等一切情形，綜其全部罪刑之結果而為比
    較（最高法院九十五年五月二十三日九十五年度第八次刑事
    庭會議決議參照）。關於本件新舊法之比較適用：刑法第三
    百零二條第一項妨害自由罪之法定刑為「五年以下有期徒刑
    、拘役或三百元以下罰金。」，而依被告等行為時之刑法第
    三十三條第五款規定：「罰金：一元（即新臺幣三元）以上
    」，九十五年七月一日公布施行之刑法第三十三條第五款則
    規定：「罰金：新臺幣一千元以上」，比較新、舊法結果，
    以適用修正前之法律，對被告等較為有利，揆諸上揭最高法
    院決議及刑法第二條第一項前、後段規定之「從舊、從輕」
    原則，應適用修正前之刑法相關規定。
(二)、核被告等所為，均係犯刑法第三百零二條第一項之妨害自由
    罪。被告二人與上開真實姓名年籍不詳綽號「小鍾」、「小
    良」等之成年男子間，就前述犯行有犯意之聯絡及行為之分
    擔，為共同正犯。爰審酌被告等雖已就傷害告訴人陳伯蔚、
    甲○○部分與告訴人達成和解，惟未能坦承妨害自由犯行，
    難認已全然悔悟，暨被告等犯罪行為分擔之情形，犯罪之動
    機、目的、手段、生活狀況、品行、智識程度等一切情狀，
    分別量處如主文所示之刑。
(三)、本件被告等犯妨害自由罪之時間均係於九十六年四月二十四
    日之前，且均無中華民國九十六年罪犯減刑條例所定不得減
    刑之情形，均合於同條例第二條第一項第三款之規定，均減
    被告等前述宣告刑二分之一；又按同條例第九條規定：犯最
    重本刑為五年以下有期徒刑以下之刑之罪，依本條例規定減
    為六月以下有期徒刑、拘役者，應於為減刑裁判時，併諭知
    易科罰金折算之標準，而關於易科罰金之折算標準，查被告
    等行為後，刑法第四十一條易科罰金之折算標準，亦由原配
    合依罰金罰鍰提高標準條例第二條規定（現已刪除）提高之
    銀元一百元至三百元（即新臺幣三百元至九百元），修正為
    新臺幣一千元、二千元、三千元，經比較新、舊法之結果，
    修正後之規定並非較有利於被告等，依刑法第二條第一項前
    段，應適用修正前之相關規定，爰依修正前刑法第四十一條
    第一項前段規定，均諭知易科罰金之折算標準。
(四)、爰不另為不受理諭知部分（即被告丁○○、丙○○被訴傷害
    部分）：
１、公訴意旨以：被告丁○○、丙○○前述在錢櫃ＫＴＶ門口、
    後方巷道、永和市中正橋堤防邊毆打告訴人陳伯蔚、甲○○
    成傷之事實，涉犯刑法第二百七十七條第一項之傷害罪嫌，
    且與前揭經論罪科刑之妨害自由犯行有牽連犯之裁判上一罪
    關係。
２、按告訴乃論之罪，告訴人於第一審辯論終結前得撤回其告訴
    ，又告訴經撤回者，應諭知不受理之判決，刑事訴訟法第二
    百三十八條第一項、第三百零三條第三款分別定有明文。
３、查本件告訴人陳伯蔚、甲○○告訴被告丁○○、丙○○傷害
    案件，起訴書認犯刑法第二百七十七條第一項之罪，依同法
    第二百八十七條前段規定，須告訴乃論，茲據告訴人陳伯蔚
    、甲○○撤回對被告丁○○、丙○○之告訴，有刑事撤回告
    訴狀二紙附卷可稽，依上開說明，原應諭知不受理之判決，
    惟公訴人認被告等此部分犯行與前揭經論罪科刑之妨害自由
    犯行有裁判上一罪關係，爰不另為不受理判決之諭知。
乙、無罪部分（即被告丙○○被訴強盜部分）：：
一、公訴意旨另以：被告丙○○於告訴人陳伯蔚被載往臺北縣永
    和市中正橋下時，在陳伯蔚無法抗拒之情形下，另行起意自
    陳伯蔚口袋皮夾內取走現金新臺幣四千元、日幣一萬元，因
    認被告丙○○另單獨涉犯刑法第三百二十八條第一項之強盜
    罪嫌，且與前揭經論罪科刑之妨害自由犯行為數罪併罰關係
    。
二、按犯罪事實應依證據認定之，無證據不得認定犯罪事實，又
    不能證明被告犯罪者，法院應諭知無罪之判決，刑事訴訟法
    第一百五十四條第二項、第三百零一條第一項分別定有明文
    。次按事實之認定，應憑證據，如未能發現相當證據，或證
    據不足以證明，自不能以推測或擬制之方法，為裁判基礎；
    又認定不利於被告之事實，須依積極證據，茍積極證據不足
    為不利於被告事實之認定時，即應為有利於被告之認定，更
    不必任何有利之證據；再刑事訴訟法上所謂認定犯罪事實之
    積極證據，係指適合於被告犯罪事實認定之積極證據而言，
    雖不以直接證據為限，間接證據亦包括在內，然而無論直接
    或間接證據，其為訴訟上之證明，須於通常一般之人均不致
    有所懷疑，而得確信其為真實之程度者，始得據為有罪之認
    定，倘其證明尚未達到此一程度，而有合理之懷疑存在而無
    從使事實審法院得有罪之確信時，即應由法院為諭知被告無
    罪之判決（最高法院四十年臺上字第八六號、三十年上字第
    八一六號、二十九年上字第三一○五號、七十六年臺上字第
    四九八六號判例意旨參照）。又刑法第三百二十八條第一項
    之強盜罪，以有為自己或第三人不法所有之意圖為構成要件
    之一，若奪取財物係基於他種目的，而非出於不法所有之意
    思者，縱其行為違法，要不成立強盜罪（最高法院二十一年
    上字第十八號判例意旨參照）。
三、公訴意旨認被告丙○○另單獨涉犯刑法第三百二十八條第一
    項之強盜罪嫌，乃以告訴人陳伯蔚之指證為其主要論據。訊
    據被告丙○○堅決否認有何強盜犯行，辯稱：告訴人陳伯蔚
    生日唱歌的錢是伊哥哥丁○○先付的，案發當天伊有與陳伯
    蔚理論慶生唱歌六千多元的事情，伊是為索債目的，並無不
    法所有之意圖等語。經查：(1)證人即告訴人陳伯蔚於審理中
    證稱：九十四年八月十四日是伊的生日，伊邀丙○○到錢櫃
    ＫＴＶ慶生，丙○○、丁○○及他們的一個朋友共三個人來
    參加，伊這邊有去六個人；慶生那天的花費，伊有算過一個
    人大約五百元，伊這邊有去六個人，被告那邊去了三個人，
    應該是大家把錢給伊，伊再去付款，但因為伊喝醉了先回去
    ，所以沒有付錢；丙○○有說唱歌的錢是他哥哥丁○○先付
    的，伊有要給他們錢，但伊想說他們應該要先還伊手機，伊
    才要給錢；九十五年二月七日坐計程車到了永和堤防那裡之
    後，計程車就走了，下車之後他們把伊帶到隱匿的地方，又
    把伊打一頓，伊蹲在地上的時候丙○○從伊褲子後面的口袋
    把皮夾取走，打開之後把裡面的現金拿走，皮夾還給伊，伊
    皮夾裡有四千元新臺幣，還有一張日幣一萬元等語（見本院
    九十六年三月七日審理筆錄），依證人即告訴人陳伯蔚上述
    證詞，告訴人陳伯蔚與被告丙○○間因陳伯蔚邀約丙○○慶
    生，惟費用最後由與丙○○共同前往參加聚會之丁○○支付
    而有債務糾紛乙情，應堪認定；又依證人乙○○於審理中證
    稱：九十五年二月七日晚上在錢櫃ＫＴＶ門口，伊有聽到丙○○對陳伯蔚說之前唱歌的六千元陳伯蔚跑單的事等語（同
    見本院上開審理筆錄），及本件被告丙○○在永和市中正橋
    堤防邊所取走告訴人陳伯蔚皮夾內之新臺幣四千元及日幣一
    萬元，與其主觀上認為告訴人陳伯蔚積欠丁○○代墊之生日
    聚會費用新臺幣六千元，金額相近等情，足認被告丙○○係
    為向告訴人陳伯蔚索討丁○○前所代墊之生日聚會費用，始
    取走前開款項，被告丙○○並無為自己或第三人不法所有之
    意圖甚明，不得以強盜罪相繩；(2)再被告丙○○係於告訴人
    陳伯蔚被載至永和市中正橋堤防邊，遭被告丙○○、丁○○
    等剝奪行動自由之行為繼續期間，為此節非出於不法所有意
    圖索取錢財之行為，而被告丙○○違法之妨害自由行為既經
    前述論罪科刑，亦無就此節事實變更法條而再次論以妨害自
    由罪之餘地；(3)是被告丙○○此節行為，除前述業經論罪科
    刑之妨害自由犯罪外，並未再成立犯罪。本件公訴人所舉之
    證據，不足以證明被告丙○○有強盜犯行，此外本院復查無
    其他證據證明被告丙○○此節行為再成立犯罪，依法應為無
    罪判決之諭知。
據上論斷，應依刑事訴訟法第二百九十九條第一項前段、第三百
零一條第一項，刑法第二條第一項前段、第二十八條、第三百零
二條第一項，修正前刑法第四十一條第一項前段，刑法施行法第
一條之一，修正前罰金罰鍰提高標準條例第二條，現行法規所定
貨幣單位折算新臺幣條例第二條，中華民國九十六年罪犯減刑條
例第二條第一項第三款、第七條、第九條，判決如主文。
本案經檢察官黃士元到庭執行職務
中　　華　　民　　國　九十六　年　　七  　月　三十一　日
                  刑事第八庭審判長法  官  陳  德  民
                                  法  官  陳  芃  宇
                                  法  官  孫  曉  青
上正本證明與原本無異。
如不服本判決應於送達後十日內向本院提出上訴狀。
                                  書記官　郭　錦　賢
中　　華　　民　　國　九十六　年　　八  　月　  六　  日
附錄本案論罪科刑法條全文
中華民國刑法第三百零二條
私行拘禁或以其他非法方法，剝奪人之行動自由者，處五年以下
有期徒刑、拘役或三百元以下罰金。
因而致人於死者，處無期徒刑或七年以上有期徒刑，致重傷者，
處三年以上十年以下有期徒刑。
第一項之未遂犯罰之。
